台灣高等法院民事判決　八十九年度上易字第五六四號
　　上　訴　人　三久建材工業股份有限公司
　　法定代理人　洪崇拼
　　被 上 訴人　精恩金屬股份有限公司
　　法定代理人　陳煥輝
右當事人間給付工程款事件，上訴人對於中華民國八十九年八月二十四日臺灣士林地
方法院八十九年度訴字第五九六號第一審判決提起上訴，本院判決如左：
    主    文
原判決廢棄。
被上訴人應給付上訴人新台幣陸拾萬零壹仟陸佰柒拾捌元，及自民國八十九年六月四
日起，至清償日止，按週年利率百分之五計算之利息。
第一、二審訴訟費用由被上訴人負擔。
    事    實
甲、上訴人方面：
一、聲明：如主文。
二、陳述：除與原判決記載相同者茲引用外，補陳略稱：
　(一)展盟實業股份有限公司 (以下簡稱展盟公司) 同意被上訴人領取之金額，遠超過
　　被上訴人等五家公司債權額甚多，故被上訴人受領超過新台幣 (下同) 五千二百
　　四十八萬七千五百十九元之部分，如非基於委任關係，即係被上訴人為廠商利益
　　，自行代廠商受讓領取之無因管理行為，此觀被上訴人事後要求協力廠商授權即
　　明。
  (二)依被上訴人於台灣台北地方法院八十九年度重訴字第三九二號給付分配款事件審
　　理時之主張觀之，足見被上訴人所主張民國 (下同) 八十八年六月二日會議後即
　　未再與展盟公司談判一事，並非事實。亦足見於同年七月一日後，被上訴人仍依
　　同年五月二十一日廠商會議授權，以協力廠商代表身份與展盟公司談判，故知該
　　五月二十一日之決議並未變更。
　(三)果如原判決所述，上訴人委託被上訴人之範圍僅限於與得盛營造股份有限公司 (
　　以下簡稱得盛公司) 協調受讓款項，則被上訴人嗣後發現得盛公司之轉讓係無效
    並轉而與展盟公司協調時，何須再數次召開說明會徵求各協力廠商之同意？顯見
    被上訴人亦同意其係受各協力廠商之委託，係代表各協力廠商出面與得盛公司及
    展盟公司協調債權受讓事宜，方須向各協力廠商說明並徵求同意。
  (四)展盟公司同意被上訴人領取之工程款總額為七千三百萬元，惟含被上訴人及授權
    被上訴人之四家廠商之債權額總和，不過為五千二百四十八萬七千五百一十九元
    ，如被上訴人僅以五千餘萬元之債權與訴外人展盟公司談判，展盟公司為保障本
    身債權，絕不會同意被上訴人領取高達七千三百萬元之工程款，被上訴人所代表
    與領取者，其間差額達二千五十一萬二千四百八十一元，由此足見展盟公司所同
    意被上訴人領取之數額，應包含其他協力廠商之債權額在內，絕非被上訴人單獨
    受讓。
乙、被上訴人方面：
一、聲明：駁回上訴。
二、陳述：除與原判決記載相同者茲引用外，補陳略稱：
  (一)本件被上訴人於原審起訴時係依委任關係為訴訟標的，而於本院卻又追加主張無
    因管理，顯屬不同之訴訟標的，且請求之基礎事正相反對，並非同一，應屬訴之
    追加，被上訴人特表示不同意上訴人本於無因管理之法律關係為訴之追加。
  (二)被上訴人主張六月二日之協力廠商會議事實上已變更五月二十一日之會議決議。
  (三)依曾參加八十八年五月二十一日、六月二日二次協調會之李烔輝證述，可證本件
　　被上訴人向中華電信股份有限公司 (以下簡稱中華電信公司) 領取系爭分配款，
　　係自行向展盟公司爭取所得之結果，與八十八年五月二十一日、六月二日二次協
　　調會無涉，上訴人並無委託被上訴人從展盟公司受讓債權甚明。
    理　　由
一、按訴之變更或追加，非經他造同意，不得為之，但第二百五十五條第一項第二款
    至第六款情形，不在此限，民事訴訟法第四百四十六條第一項定有明文。本件上
    訴人提起本訴，原係本於委任之法律關係請求，嗣後追加無因管理之法律關係為
    其請求依據，法律關係雖不同，惟因其主張均為被上訴人受讓債權工程款是否應
    分配予其他廠商，請求之基礎事實同一，係屬同法第二百五十五條第一項第二款
    所定情形，雖被上訴人不同意其追加，揆諸首揭規定，上訴人之追加亦應准許之
    。
二、本件上訴人起訴主張：訴外人得盛公司承包中華電信公司之系爭工程，並將系爭
　　工程轉包予上訴人、被上訴人及其他五十餘家廠商（下稱「各協力廠商」），嗣
　　得盛公司因經營不善而結束營業，惟其對於中華電信公司尚有工程尾款一億二千
　　八百萬元尚未領取，被上訴人等五家廠商先經上訴人及其他協力廠商簽訂授權書
　　（下稱「第一份授權書」）向得盛公司洽商債權讓與事宜，惟因發現得盛公司業
　　已將剩餘之一億二千八百萬元債權讓與展盟公司，各協力廠商遂又於八十八年五
　　月廿一日再次開會協商，授權被上訴人等六家廠商與展盟公司洽談債權轉讓事宜
　　，嗣被上訴人與展盟公司達成讓與其中七千三百萬元債權之協議，被上訴人並據
　　以代表各協力廠商向中華電信公司領得七千三百萬元工程款當中之五千九百四十
　　七萬六千二百十四元（其餘為工程保留款），依中華電信公司所須給付予各家廠
　　商之工程尾款共為一億二千八百萬元，債權實際受償比例為０‧0000000
　　，上訴人尚未領取之工程款則為一百二十九萬四千八百八十元，依照上開債權受
　　償比例計算，上訴人所應得之分配款應為六十萬一千六百七十八元，詎被上訴人
　　領款後，竟擅自以「未領工程款」者分配百分之八十二，「未領保留款者」分配
　　百分之十為受償標準，上訴人表示不同意後，被上訴人僅表示將保留六十四萬九
　　千七百九十八元暫不列入分配，並要求上訴人逕依民事訴訟途徑主張權利，為此
　　，爰依民法第五百二十八條、第五百四十一條之規定，訴請被上訴人給付上訴人
　　應分得之金額，茍被上訴人非基於五月廿一日廠商會議之授權與展盟公司談判，
　　因其取得之債權顯然包括各協力廠商應得之工程款，則被上訴人之行為屬於無因
　　管理行為，上訴人予以追認，並依無因管理之法律關係請求被上入給付係爭款項
　　等語。
三、被上訴人則以：被上訴人向中華電信公司所領取系爭工程款，係其與展盟公司協
    調，在協調過程中，因金額超過被上訴人之債權額，被上訴人即與家王公司、及
    裕公司、恩雷公司、惠亞公司等四家得盛公司協力廠商聯絡，該四家公司均願協
    助被上訴人繼續施工並授權被上訴人與展盟公司談判並代領取工程款，展盟公司
    才同意將其已從得盛公司受讓中華電信公司一億二千八百萬元債權中之七千三百
    萬元，再轉讓予被上訴人，嗣被上訴人依展盟公司所立同意書，先後於八十八年
    十月廿五日及同年十一月二日共向中華電信公司領取五千九百四十七萬六千二百
    十四元，且在領款後均存入由五家公司所共同開立之帳號內，由五家公司共同保
    管，而五家公司鑑於系爭工程由全體協力廠商協力完成，故如協力廠商願授權承
    認被上訴人代為收取工程款者，即列入分配，如不願授權被上訴人者，其債權仍
    保留在得盛公司，而分配方式，因考慮大部分協力廠商之工程款僅向得盛公司領
    取百分之五十不等之比例，而部分協力廠商則已向得盛公司領取百分之九十之工
    程款，僅剩百分之十之保留款未領，如一律以債權比例分別分配，將造成實質不
    公平，故才研擬二階段分配方式，第一階段依參加分配廠商未領工程款先分配百
    分之八十二，未領保留款先分配百分之十，第二階段在向中華電信公司領取保固
    款後，再依各債權廠商未領債權比例分配，而此分配方式經徵詢各協力廠商，僅
    四家不同意、六家未回答亦未登記參加分配，其餘共五十三家同意，惟鑑於其他
    協力廠商並未授權被上訴人代領取工程款，其受領分配即無所據，故才要求參加
    分配之廠商須另書立授權書承認被上訴人代領工程款，並再與展盟公司補訂債權
    讓與契約書，載明本件債權讓與係為清償得盛公司積欠乙方及有授權乙方代領工
    程款之協力廠商，使分配系爭款項予協力廠商均有所依據，是被上訴人向中華電
    信公司所領取之系爭工程款，並非基於與上訴人及其他協力廠商所簽訂之第一份
    授權書或八十八年六月二日協調會會議決議之授權或委任，且嗣後八十八年六月
    二日廠商協調會議決議顯已將委託被上訴人等六家廠商與展盟公司談判，轉變成
    與得盛公司談判，是八十八年六月二日之會議決議已取代八十八年五月廿一日之
    會議決議，又不論八十八年五月廿一日或同年六月二日之協調會，係各協力廠商
    授與六家代表（代理）權，而非參加廠商與六家廠商訂立委任契約，更非參加廠
    商委任被上訴人向展盟公司領取工程款之委任契約，再會議紀錄既載明委託六家
    ，應係授與六家公司為共同代理人，而共同代理依民法第一百六十八條之規定，
    應由六家共同代理，始為有效，本件被上訴人所領取工程款，係承展盟公司轉讓
    而來，係由被上訴人一家公司與展盟公司簽訂債權轉讓契約，故被上訴人領取系
    爭工程款顯非依八十八年五月廿一日會議之授權而代為領取工程款等語，以資抗
    辯。
四、上訴人主張訴外人得盛公司承包中華電信公司之系爭工程，並將系爭工程轉包予
    上訴人、被上訴人及其他協力廠商，嗣得盛公司因經營不善而結束營業，惟其對
    於中華電信公司尚有工程尾款一億二千八百萬元尚未領取，是被上訴人等五家廠
    商先經上訴人及其他協力廠商簽訂第一份授權書向得盛公司洽商債權讓與事宜，
    惟因發現得盛公司業已將剩餘之一億二千八百萬元債權讓與展盟公司，各協力廠
    商遂又於八十八年五月廿一日再次開會協商，授權被上訴人等六家廠商與展盟公
    司洽談債權轉讓事宜，嗣被上訴人與展盟公司達成讓與其中七千三百萬元債權之
    協議，被上訴人並據以向中華電信公司領得七千三百萬元工程款當中之五千九百
    四十七萬六千二百十四元（其餘為工程保留款），債權受償之比例為０‧000
    0000（59,476,214÷128,000,000），被上訴人領款後，以「未領工程款」
    者分配百分之八十二，「未領保留款者」分配百分之十為受償標準發函各協力廠
    商徵求同意及授權，而上訴人尚未向得盛公司領取之工程款為一百二十九萬四千
    八百八十元，依照上開債權受償比例計算，上訴人所應得之分配款應為六十萬一
    千六百七十八元（1,294,880×0.0000000）等事實，業據其提出與所述相符之展
    盟公司同意書影本、被上訴人公司承諾書影本、上訴人債權申報書影本、第一份
    授權書影本、八十八年五月廿一日債權協商會議記錄影本各一份及被上訴人所提
    出之展盟公司與被上訴人所簽定之債權讓與契約書影本、交通銀行存款印鑑卡影
    本各一份、支票影本、交通銀行存簿及存款印鑑卡影本共三紙為證，並為被上訴
    人所不爭執，自堪認為真正。
五、上訴人主張被上訴人係基於上訴人及其他協力廠商之委任及授權，而與展盟公司
    達成協議將得盛公司讓與展盟公司系爭工程款債權中之七千三百萬元債權再讓與
    被上訴人云云，為被上訴人所否認，並辯稱其係於徵得家王公司、及裕公司、恩
    雷公司、惠亞公司等四家協力廠商同意，協助被上訴人繼續施工並授權被上訴人
    與展盟公司談判及代領取工程款，展盟公司始同意將其已從得盛公司受讓中華電
    信公司一億二千八百萬元債權中之七千三百萬元再轉讓予被上訴人等語。經查：
  (一)稽之卷附由上訴人及其他協力廠商所簽訂之第一份授權書，係授權被上訴人及家
    王企業股份有限公司、及裕興業股份有限公司、恩雷股份有限公司、惠亞工程股
    份有限公司等五家協力廠商於授權人之債權額度內向得盛公司請求讓與其承包系
    爭工程所得對中華電信公司請求之工程款債權及領款等相關事宜，是該第一份授
    權書之授權對象為被上訴人及家王企業股份有限公司、及裕興業股份有限公司、
    恩雷股份有限公司、惠亞工程股份有限公司等五家協力廠商，授權範圍則係與得
    盛公司洽談債權讓與及領款等相關事宜，並不包括與展盟公司洽商債權讓與事宜
    。
  (二)各協力廠商嗣於八十八年五月廿一日所為之債權協商會議決議內容，依卷附並為
    兩造所不爭執之該日會議記錄所載，則係授權被上訴人、前述四家協力廠商及「
    群武鋼構」公司與展盟公司談判，授權底線則以取得七千六百六十萬元現金為下
    限，惟因上述六家授權廠商代表與展盟公司之協商無結果，各協力廠商乃於八十
    八年六月二日再次集會，並決議委託上述六家廠商再與得盛公司洽談，底線為百
    分之五十之金額等情，亦有被上訴人所提出並為上訴人所不爭執之八十八年六月
    二日協調會會議紀錄影本附卷可稽，顯見各協力廠商嗣後於八十八年六月二日所
    為之會議決議已取代八十八年五月廿一日所為之會議決議，應堪認定。
  (三)至於被上訴人於八十八年十月十六日與展盟公司達成「展盟公司願將受讓自得盛
    公司對中華電信公司系爭工程之工程款債權一億二千八百萬元中之七千三百萬元
    再讓與被上訴人公司」之協議，既係於各協力廠商於八十八年六月二日所為之會
    議決議之後，除家王企業股份有限公司、及裕興業股份有限公司、恩雷股份有限
    公司、惠亞工程股份有限公司等四家協力廠商之外，包括上訴人在內之其他協力
    廠商嗣後復未再次授權被上訴人與展盟公司洽談債權讓與事宜，該債權讓與協議
    自非被上訴人基於上訴人及其他協力廠商之授權所為，此觀諸該協議所讓與之債
    權額僅為七千三百萬元，尚不及八十八年五月廿一日債權協商會議決議之授權底
    線七千六百六十萬元現金，且與展盟公司達成協議者僅為被上訴人公司，而未包
    括八十八年五月廿一日債權協商會議決議所授權之其他五家協力廠商，尤為明顯
    。
  (四)被上訴人與展盟公司所達成之債權讓與協議，既非基於上訴人及其他協力廠商之
    授權所為，則其就該債權讓與之法律關係，與上訴人間自無委任關係存在，從而
    ，上訴人基於委任之法律關係，提起本訴即屬無據。
  (五)惟查得盛公司曾於同年五月七日簽訂債權讓與契約書，將其對中華電信公司七千
    九百一十七萬七千二百五十三元部分之工程款債權讓與二十家協力廠商，該讓與
    契約並附含被上訴人在內之協力廠商之債權額明細，其中被上訴人公司之債權額
    為二千三百四十四萬七千八百二十七元，及裕公司之債權額七百三十五萬元，家
    王公司之債權額六百四十一萬七千六百九十二元，恩雷公司之債權額五百七十五
    萬元，惠亞公司之債權額九百五十二萬二千元，總和為五千二百四十八萬七千五
    百一十九元，此有債權讓與契約書及債權明細表附卷可稽 (見本院卷第一○八頁
    致一一一頁) 。再查如上所述，展盟公司同意被上訴人領取之工程款總額為七千
    三百萬元，而含被上訴人及上述其餘四家廠商之債權總額則僅為五千二百四十八
    萬七千五百一十九元，足見展盟公司所同意被上訴人領取之工程款，應包括其他
    協力廠商之債權額。另查被上訴人向中華電信公司領得款項後，即與及裕公司等
    共同委託律師發函各協力廠商是否授權領款並同意分配方式之事實，為兩造所不
    爭執，並有律師函在卷可稽，則如被上訴人所領取者為含被上訴人在內之五家公
    司債權額，則被上訴人與其他四家公司自行分配即可，又何必大費周章委託律師
    發函並進行分配，可見被上訴人所領得之上述款項，顯係包括其他協力廠商之債
    權額。是被上訴人之領取上述款項之行為，既未經其他債權人即上訴人及其他協
    力廠商之委任，該等行為顯屬於民法第一百七十二條未受委任，並無義務而為各
    協力廠商之利益處理事務之無因管理行為，茲上訴人已於本院審理中追認被上訴
　　人上揭無因管理行為 (參本院卷第一百三十五頁) ，依同法第一百七十八條規定
　　，管理事務經本人承認者，除當事人有特別意思表示外，溯及管理事務開始時，
　　適用關於委任之規定，從而上訴人另依無因管理之法律關係請求被上給付系爭款
　　項，自無不合。
六、綜上所述，上訴人本於委任之法律關係，為本件請求之法律依據，為無理由，惟
    其另追加依無因管理經本人事後承認，適用委任之法律關係，訴請被上訴人給付
    其依據前開協議向中華電信公司所領取之五千九百四十七萬六千二百十四元工程
    款，依各協力廠商之債權受償之比例計算﹝其受償比例為０‧0000000（
    59,476,214÷128,000,000）﹞加計法定遲延利息，則為有理由，而上訴人尚未
    向得盛公司領取之工程款為一百二十九萬四千八百八十元，依照上開債權受償比
    例計算，上訴人所應得之分配款應為六十萬一千六百七十八元（1,294,880×
     0.0000000），從而上訴人請求被上訴人給付六十萬一千六百七十八元，及自起
    訴狀繕本送達之翌日即八十九年六月四日起，至清償日止，按週年利率百分之五
    計算之利息，於法並無不合，應予准許。原審為上訴人敗訴之判決，尚有未洽，
    上訴意旨指摘原判決不當，求予廢棄改判，為有理由。爰由本院予以廢棄，改判
    如主文第二項所示。
七、本件判決基礎已臻明確，兩造其餘之攻擊防禦方法及訴訟資料經本院斟酌後，核
    與判決不生影響，無一一論述之必要，併予敘明。
八、據上論結，本件上訴為有理由，依民事訴訟法第四百五十條、第七十八條，判決
    如主文。
中　　　華　　　民　　　國　　九十一　　　年　　　三　　　月　　十二　　日
　　　　　　　　　　　　　　 　 民事第二庭
　　　　　　　　　　　　　　　　 　 審判長法　官　尤　豐　彥
　　　　　　　　　　　　　　　　 　　　　 法　官　翁　昭　蓉
                                          法　官　魏  麗  娟
右正本係照原本作成。
不得上訴。
中　　　華　　　民　　　國　　九十一　　　年　　　三　　　月　　十八　　日
　　　　　　　　　　　　　　　　　　　　 書記官　曾　瓊　安
